臺灣臺南地方法院民事判決　　　　　　　93年度保險字第31號
原　　　告　丁○○
訴訟代理人　侯清治律師
被　　　告　三商美邦人壽保險股份有限公司
法定代理人　乙○○
訴訟代理人　黃奉彬律師
被　　　告　國華人壽保險股份有限公司
法定代理人　甲○○
訴訟代理人　丙○○
上列當事人間請求給付保險金事件，經本院於民國94年5月18日
言詞辯論終結，判決如下：
    主  文
被告三商美邦人壽保險股份有限公司應給付原告新台幣柒佰伍拾
萬元，及自民國九十三年十一月十日起至清償日止，按週年利率
百分之五計算之利息。
原告其餘之訴駁回。
訴訟費用由被告三商美邦人壽股份有限公司負擔五分之四，餘由
原告負擔。
本判決第一項於原告以新台幣貳佰伍拾萬元為被告三商美邦人壽
保險股份有限公司供擔保後，得假執行。
原告其餘假執行之聲請駁回。
    事  實
甲、原告方面：
一、聲明：
（一）被告三商美邦人壽保險股份有限公司（原三商人壽保險股
      份有限公司）應給付原告新台幣（下同）七百五十萬元，
      及自起訴狀繕本送達翌日起至清償日止，按週年利率百分
      之五計算之利息。
（二）被告國華人壽保險股份有限公司應給付原告一百五十萬元
      ，及自起訴狀繕本送達翌日起至清償日止，按週年利率百
      分之五計算之利息。。
（三）訴訟費用由被告負擔。
（四）原告願供擔保，請准宣告假執行。
二、陳述：
（一）按民事訴訟法第二十四條第一項前段規定當事人得以合意
      定第一審管轄法院，訴訟一經兩造合意定第一審管轄法院
      ，嗣後不得再行變更，此有最高法院十九年抗字第十六號
      判例可資參憑。查本件請求給付保險金，業經雙方合意定
      管轄法院以要保人即原告所在地法院即台灣台南地方法院
      為管轄法院，合先敘明。
（二）原告於民國（下同）八十五年及八十八年間分別向被告三
      商美邦人壽保險股份有限公司及被告國華人壽保險股份有
      限公司投保終身壽險：１、三商美邦人壽保險（保單號碼
      ：000000000000）：二十年繳費福全增值終身壽險（二
　　　百萬元）、意外身故及殘廢保險（一千萬元）、傷害醫療
  　　保險金限額（十萬元）、二十年繳費防癌終身健康保險附
    　約（五單位）、六十五歲終期重大疾病及二、三級殘廢豁
      免保費附約（二十七萬八千元）。２、國華人壽保險（保
　　　單號碼：H0000000）、國華安心保本終身壽險二十年（二
  　　十萬）、本人平安保險基本保障（二百萬）、意外傷害醫
    　療保險金（十萬元）、意外住院津貼（一千五百元/日）
      、安心住院醫療終身附約甲型20年（計畫15）、防癌終身
      健康保險附約20年（六十萬元）。
（三）查原告於九十二年五月一日下午一時三十五分於自營工廠
      駕駛車號8J-6995號自小客車返家途中，行經歸仁鄉○○
　　　路意外撞擊大德路200號之圍牆，此有台南縣警察局道路
　　　交通事故證明書可證，經由119人員送至台南市立醫院急
  　　救，檢查發現腦血管右側腦額顳葉出血，雖經緊急開刀取
    　出血塊，惟導致中樞神經受損，留有日常生活無法自理之
      殘廢，經勞工保險局評定為二級殘廢，依兩造所訂之保險
      契約，被告三商美邦人壽保險股份有限公司應給付原告七
      百五十萬元，被告國華人壽保險股份有限公司應給付原告
      一百五十萬元及均自起訴狀繕本送達翌日起至清償日止之
      法定遲延利息。
（四）被告一再以原告之傷殘係自身疾病導致並非意外，而要求
      原告先就本件為意外負舉證責任。惟查：原告於九十二年
      五月一日下午一時三十分於返家途中，經歷一場車禍，並
      送往台南市立醫院急救，則原告主張係車禍意外導致殘廢
      ，足堪認定，復按原告因手術後有日常生活無法自理之後
      遺症（台南市立醫院之診斷證明書），經勞工保險局評定
      為二級殘廢，而依據保險契約請求被告給付保險金洵屬有
      據。
（五）又按當事人主張有利於己之事實，就其事實有舉證之責任
      ，但法律別有規定或依其情形顯失公平者，不在此限，民
      事訴訟法第二百七十七條定有明文。雖被告辯稱：原告應
      就車禍意外負舉證責任，否則被告無給付保險金之責云云
      。依舉證責任之原則而言，原告須證明保險事故之發為外
      來突發生之意外傷害事故，始得向被告請求理賠保險金。
      惟本件原告係車禍意外導致身殘已舉證如前述，衡以原告
      是否「意外」乙節，顯係「疾病或故意行為」以外之消極
      事實，強要原告證明此項「非疾病」之事實，顯對原告失
      之過苛。況保險之原理不外係集眾人之資力以分散風險，
      使被保險人或受益人於保險事故發生時得以迅速獲得理賠
      而填補損害，若要求原告就「非疾病」之事實負舉證責任
      ，非花費相當時日而不可得，甚至無法舉證證明，則原告
      幾不能憑藉保險而獲得風險之分散，是保險之實質公平不
      啻蕩然無存。再者保險人通常是較有資力之一方，具備有
      能力調查保險事故之原因，由其負擔證明原告係疾病而導
      致身殘而與車禍無關之積極事實，應較合乎程序之公平正
      義原則。準此，揆諸首揭法條但書之立法意旨與精神，避
      免不公平之產生，原告僅須就車禍導致殘廢之事實舉證即
      可，至被告如有否認或除外責任之主張，即應由被告自負
      舉證之責。而不應強要原告就意外證明之，否則，無異苛
      求原告。原告因車禍意外導致殘廢之事實已如上述，被告
      主張原告係疾病所致但卻無法提出事發前就診病史，自應
      就此負舉證責任，則被告辯稱應由原告證明意外，自不足
      取。
（六）其次被告辯稱原告係因疾病導致車禍，惟查：
　１、被告辯稱本件原告所受之傷害並非車禍，而係自身疾病引
  　　起，並引述台南市立醫院診斷證明書上載為：「腦血管意
    　外致右側腦額顳葉出血」，復經成大醫院所為：「顱內靜
      脈畸型出血」致顱內出血，併左側肢體偏癱」云云，惟查
      ：台南市立醫院為原告急救時之醫院，其資料最為詳盡。
      故於台南市立醫院病歷記載摘要載明：「這是一個五十四
      歲男性病人，下午經歷一場車禍，結果左半邊身體衰弱，
      由於此一事件，送到急診室請求救助...，須進一步評估
      與治療，被允許安排緊急開刀。」且於診斷證明上列明：
　　　腦血管「意外」致右側腦額顳葉出血。又成大醫院為原告
　　　之復健醫院而非主治醫院，故根本不知原告偏癱之始末，
  　　被告所辯，委無足取。
  ２、證人蔡式中（即原告之主治醫師）證稱：腦血管意外其中
      意外係指突然發生，而非意料中，主要指血管疾病變成發
      生出血或是造成血管栓塞。查本事件原告係因顱內出血，
      已排除血管栓塞，而動靜脈畸形，有人一輩子均不會出血
      ，有人則會因氣候變化大亦會發生出血，故非外力因素介
      入者，不至於產生。換言之，本系爭事件若非意外，縱有
      病（動靜脈血管畸型）亦不傷殘，蓋原告從未因腦血管疾
      病而導致不適而有就診之紀錄，意即未出車禍前根本未有
      病。復觀證人蔡式中醫師證明，腦血管意外在出血這部分
      可因為突然的血壓上升而導致血管破裂出血，在極度撞擊
      力或極度驚恐下，血壓上升是有這種可能，且動靜脈畸形
      出血最常見之原因是突然血壓上升，足證原告係因車禍意
      外導致腦血管前額顳葉出血至明。
  ３、原告因車禍意外導致身殘，符合二級殘廢標準，亦經勞工
　　　保險局認定殘廢程度符合殘廢給付標準規定表規定之第六
 　　 項第二等級，是原告之請求洵屬有據。綜上所述，原告因
      車禍意外導致殘廢，至多僅能認定原告動靜脈畸形，然非
      有外力之介入，當不至於出血，被告並無證據足以證明原
      告對其殘廢之因係出於疾病。被告既不能證明原告腦前額
      顳葉出血而致殘廢係出於疾病或有保險契約之除外責任，
      則被告即應依約負保險金給付之責。是原告之請求自屬有
      據。
（七）殘廢應依實際傷殘情形認定，依台南市醫院蔡式中醫師出
      具之診斷證明書載明：「... 致中樞神經受損、進食、沐
      浴、如廁、移動均須依賴他人扶助，終身不能從事任何工
      作」，比照勞工保險殘廢給付標準表，符合殘廢等級第二
      級第六項（中樞神經系統機能之病變引起截癱或偏癱，致
      終身不能從事任何工作，日常生活需人扶助）。依被告三
      商美邦人壽保險股份有限公司個人傷害保險附約殘廢程度
　　　與保險金給付表第一級第七項（中樞神經系統機能或胸、
  　　腹部臟器機能極度障害，終身不能從事任何工作，為維持
    　生命必要之日常生活活動全須他人扶助），顯比原告偏癱
      之程度嚴重，故原告以兩上肢或兩下肢或一上肢一下肢（
      即符合原告偏癱之程度）即第二級第八項之情況請求。按
　　　勞工保險局認定之殘廢等級較細密，而一般商業保險較籠
  　　統，則勞工保險局評定為二級殘廢（公文書）再依據前述
    　原告按照第二級殘廢標準請求，並無不合，是被告國華人
      壽保險股份有限公司質疑此項，顯然無理。
三、證據：提出三商美邦人壽保險股份有限公司二十年繳費福全
    增值終身壽險保險契約（含保險契約變更後內容）乙份、國
    華人壽保險股份有限公司國華安心保本終身壽險乙份、台南
    縣警察局道路交通事故證明書乙份、台南市立醫院診斷證明
    書乙份、三商美邦人壽保險股份有限公司之個人傷害保險附
    約乙份、國華人壽保險股份有限公司附加契約中之國華平安
    保險契約乙份為證，並聲請訊問證人蔡式中。
乙、被告方面：
壹、被告三商美邦人壽保險股份有限公司方面：
一、聲明：
（一）原告之訴及假執行之聲請均駁回。
（二）訴訟費用由原告負擔。
（三）如受不利判決，願供擔保，請准宣告免為假執行。
二、陳述：
（一）按當事人主張有利於己之事實者，就其事實有舉證之責任
      ，民事訴訟法第二百七十七條定有明文。依兩造簽定之個
      人傷害保險附約第五條約定：「被保險人於本附約有效期
      間內，因遭受意外傷害事故，致其身體蒙受傷害而致殘廢
      或死亡時，依照本附約的約定，給付保險金。」故本件保
      險契約性質上係傷害保險，必須導致傷害、殘廢或死亡之
      外界原因係出於意外始足當之。原告主張被告應給付意外
      保險金，依據前開約定及舉證責任分配原則，自應就權利
      發生事實即被保險人即原告丁○○係遭遇外來突發之意外
      事故，並以此意外事故為其成為重大殘廢之事實負舉證之
      責（最高法院八十六年度台上字第一五五一號判決要旨參
      照）。
（二）本件依卷內所附原告之陳情書，原告係主張九十二年五月
      一日中午十一點五十分左右自其所經營工廠，駕駛車號8
      Ｊ－6885富豪自小客車返家，行經歸仁鄉因閃避穿越馬路
      之不明行人，不慎撞及大德街二００號民房圍牆，惟原告
      迄今並未舉證證明其所受之傷害是意外所造成，依舉證之
      所在即敗訴之所在，鈞院自應為原告敗訴之判決。
（三）本件原告所受之傷害並非車禍意外造成，而係自身疾病所
      引起：
　１、依卷附第一百一十五頁成功大學病人護理問題表記載“被
  　　告係因顱內出血致左側肢體偏癱（以下空白）病人因上述
    　病因，致發生車禍，經市立醫院手術治療後於九十二年六
      月三日於本院接受住院復健治療，病人於九十二年七月二
      十四日出院”，由上開護理記載可知原告是因顱內出血喪
      失知覺而發生車禍，並非因車禍碰撞而導致顱內出血。
　２、證人蔡式中於鈞院九十四年一月十九日審理時供稱：「（
  　　請問腦血管意外為何意思？）意外是指突然發生，而非意
    　料中，主要是指血管疾病造成病變發生出血，或是造成腦
      血管栓塞，定義就是這樣；腦血管意外在出血這部分，可
      因為突然的血壓上升而導致血管破裂出血；（證人在幫病
      人診治時，有無發現頭部明顯外傷？）頭部沒有看到有外
      傷；（強大的撞擊力可能造成血管出血，這樣的衝擊力是
      否會伴隨頭部外傷？）如果是直接撞擊頭部造成血管破製
      ，腦部有出血，是因為腦部受到撞擊，理論上應該會有明
      顯的外傷，（原告有至成大醫院作復建，提示成大醫院出
      院病歷摘要）大意是五十四歲病患是高血壓、痛風性關節
      炎、脂肪肝、煙槍，當他在二００三年五月一日開車時，
      他因為突然暈眩、頭痛、以及左側無力、開車去撞到牆，
      發生意識喪失。」由上開證人供述可知，被告顱內出血之
      原因係因自身疾病所導致，並非車禍撞擊所導致。
　３、另台南市立醫院診斷為：腦血管意外致右側腦額顳葉出血
 　　 ，復經該成大醫院診斷為：顱內動靜脈畸型出血致顱內出
      血，併左側肢體偏癱，此均有診斷證明可稽，且就診醫院
      之醫療記錄並無相關意外事故記載或外傷情形，另原告家
      屬所提供之照片，亦可認定車輛係自行撞入對向圍牆，車
      頭僅小擦撞，並未嚴重變形，駕駛座附近更無任何毀損情
      形，是依現有卷內證據觀之，原告此次事故核與個人傷害
      保險附約保障範圍「因遭受意外傷害事故，致其身體蒙受
      傷害而致殘廢或死亡時，前項所稱意外事故，指非由疾病
      引起之外來突發事故」之約定不符。綜上所述，本件原告
      之請求並無理由。
（四）有關原告目前所受之傷害，已符合被告保險契約內所定二
      級殘廢之標準。
三、證據：提出陳情書、台南市立醫院診斷證明書影本、國立成
    功大學醫學院附設醫院病歷摘要影本各一份為證。
貳、被告國華人壽保險股份有限公司部分：
一、聲明：
（一） 原告之訴駁回。
（二） 訴訟費用由原告負擔。
（三） 如受不利判決，願供擔保請准免假執行。
二、陳述：
（一）緣原告係被告公司保單號碼H0000000號終身保險（保額二
      十萬元）及附加平安保險（保額二百萬元）之被保險人，
      於民國九十二年五月間，以發生車禍受傷致不能自理生活
      為由，向被告公司申請給付上開平安保險契約之殘廢保險
      金。本件原告係引據其與被告公司間平安保險契約關係，
      主張其殘廢請求給付保險金，故其是否合乎系爭契約條款
      所定之給付條件，即應首予審究，查「被保險人於本契約
      有效期間內，因遭受意外傷害事故，致其身體蒙受傷害而
      致殘廢或死亡時，依照本契約約定給付保險金。」「前項
      所稱意外傷害事故，指非由疾病引起之外來突發事故」系
      爭之國華平安保險契約第二條約定甚明；原告固曾填具理
      賠給付申請書向被告請求理賠，惟經核其所附之診斷證明
      書所載病名：「腦血管意外致右側腦額顳葉出血。」，醫
      師囑言：「…經檢查有上述病變…病人因上述病變致中樞
      神經受損，進食、沐浴、如廁、移動均需依賴他人扶助，
      終身不能從事任何工作。」，查所謂「腦血管意外」「CE
      REBROVASCULAR ACCIDENT」醫學上乃指「腦血管意外病變
      」即俗稱之中風，顯見原告之病況與其片面主張之意外事
      故係屬風馬牛不相及之二事。退萬步言，縱令原告上述病
　　　況與系爭事故有因果關係，然上開診斷證明書對原告左半
　　　身上下肢之機能喪失程度如何隻字未提，被告自無法徒憑
  　　憑前開診斷證明書即認原告已符系爭約款所定保險金給付
    　要件。
（二）按「當事人主張有利於己之事實者，就其事實有舉證責任
      。」民事訴訟法第二百七十七條前段定有明文，又「請求
      履行債務之訴，除被告自認原告所主張債權發生原因之事
      實外，應先由原告就其主張此項事實負舉證之責任，必須
      證明其為真實後，被告於其抗辯事實，始應負證明之責任
      ，此為舉證分擔之原則」最高法院四十三年度台上字第三
      七七號判例闡釋甚明，查原告起訴主張其因車禍受傷致不
      能自理日常生活，認為其合於系爭保險契約所定之給付要
      件，而請求被告公司給付保險金，依前開規定及舉證責任
      分配之原則，自應責由原告先就其給付條件之成就負舉證
      責任，始為正當。若其不能舉證，以證實自己主張之事實
      為真實，被告不負給付保險金之責，自屬有據。又原告所
　　　言「若傷害之事故為傷殘主要有效原因者（相當因果關係
　　　）即與疾病不相關聯，即屬非由疾病引起之外來突發事故
  　　，故被告所稱疾病排除在外，即背公序良俗自始無效」云
    　云，進而主張「不能謂被保險人若非有病即不致傷殘，蓋
      若非意外，縱有病亦不致傷殘即不能謂非為事故直接結果
      」。查導致原告病況之原因依其所提之診斷證明書乃因疾
      病所致，根本不符系爭保險契約給付條件，原告既未能舉
      證其病況係因意外導致，復片面曲解系爭條款，實不足為
      訓。
（三）以下說明原告所提勞工保險局之核定通知書與兩造所訂保
      險契約認定殘廢等級標準之差異：
　１、按勞工保險條例第一條立法目的中即表明「為保障勞工生
  　　活，促進社會安全，制定本條例；本條例未規定者，適用
    　其他有關法律。」，而大法官會議釋字第560號釋文和84
      年度台上字1344號判例又表明「勞工保險乃立法機關本於
      憲法保護勞工、實施社會保險之基本國策所建立之社會福
      利制度，旨在保障勞工生活安定、促進社會安全。」和「
      就勞工保險事項發生爭執，有特定之審理程序及特設之審
      議機關，是勞工保險性質上係公法關係，與普通商業保險
      為私法上之契約關係有別。」換言之，勞工保險因含有強
      烈的社會保護目的及扶助義務以落實社會福利國家之理念
      ，自與一般商業保險有著完全不同的立法目的及基礎，兩
      者完全無法互相套用及援引，不可不察。查勞工保險局認
      定殘廢等級之標準為勞工保險條例第53條附表，依照該附
      表之規定，殘廢項目多達百餘項；殘廢等級亦有十餘級，
      而系爭保險契約條款附表（一）殘廢程度與保險金給付表
      約定，殘廢項目僅二十八項；殘廢等級亦僅有六級，可知
      兩者之標準係屬二致，原告竟妄自比附援引，顯係意圖混
      淆鈞院視聽。
　２、次查前開之勞工保險局核定通知書主旨提及原告「符合殘
  　　廢給付標準規定之第06項，第02等級」；該項標準係依照
    　勞工保險殘廢給付標準表之規定為「中樞神經系統機能之
      病變，引起截癱或偏癱，致終身不能從事任何工作，日常
      生活需人扶助者。」，而系爭保險契約條款附表（一）殘
      廢程度與保險金給付表，有關於中樞神經系統機能方面，
      唯一之第一級第七項「中樞神經系統機能或胸、腹部臟器
      機能極度障礙，致終身不能從事任何工作，為維持生命必
      要之日常生活活動，全須他人扶助者。」其嚴重程度，則
      非前開勞保局核定之給付等級所可比擬。兩者實有甚大差
      異：（1）系爭約款第一級第七項給付保險金比例為100﹪
      ，亦即殘廢程度須達全殘，而勞工保險局核定之截癱或偏
      癱，無疑僅達於半殘（2）觀諸勞工保險殘廢給付標準表
      附註，可知該表對精神、神經障害依程度作等級上之區隔
      ，計有三級，而原告僅屬第二級之重度障害，當然與類似
      系爭保險契約全殘之極度障害之第一級不同，自無從比照
      ，不容原告矇混。
　３、原告主張其傷害狀況係符合系爭保險契約條款附表（一）
  　　殘廢程度與保險金給付表中所定第二級之殘廢等級，請求
    　按75﹪比例給付保險金，惟查該第二級殘廢計列有八、九
      兩項，第八項為「兩上肢、或兩下肢，或一上肢及一下肢
      ，各有三大關節中之兩關節以上機能永久完全喪失者」，
      第九項為「十手指缺失者」，均與中樞神經系統風馬牛不
      相及，原告此項請求，無異片面增加系爭契約條款所未約
      定之殘廢，自非法之所許。
（四）原告主張其病狀係因車禍引致，惟均屬無據。經查：
　１、依據成大醫院出院病例摘要之載，原告「因為突然暈眩、
  　　頭痛、以及左側無力，開車去撞到牆，發生意識喪失。」
    　顯見原告乃因病發而導致駕駛失控，則原告所主張之意外
      事故是否屬實即難令人無疑。
　２、按保險為契約行為，雙方之權利義務，自應以契約訂定之
  　　內容為準繩，任何一方均不得以契約所未約定之內容無理
    　要求他方當事人。查「被保險人於本契約有效期間內，因
      遭受意外傷害事故，致其身體蒙受傷害而致殘廢或死亡時
      ，依照本契約的約定給付保險金。」「意外傷害事故，指
      非由疾病引起之外來突發事故。」系爭國華平安保險契約
      條款第二條約定甚明，觀諸前開條款之約定，本契約所稱
      之意外乃明採原因說，亦即事故之原因及結果均屬意外，
      方為系爭契約所稱意外事故。又所謂「外來突發意外事故
      」，係指自身以外之意外事故而言，實務見解早有定見。
      意外之定義已如前述，原告竟罔顧契約約定，一再以其所
      謂「非意料中之事即屬意外」之陳詞妄為主張，於法自難
      謂有據。
　３、再者原告主張「由於撞擊力強烈，而原告又處於極度驚恐
  　　下，導致血壓上升，造成原告腦血管右側腦額顳葉出血。
    　」云云，並舉台南市立醫院診斷證明書及出院病例摘要為
      證，認為原告之腦出血與車禍事故有相當因果關係。經查
      前開台南市立醫院診斷證明書「病名欄」僅記載「腦血管
      意外致右側腦額顳葉出血」，原告前述主張則未見隻字片
      語提及，顯見上開主張純屬個人臆測之詞，毫無所據，至
      於原告所引台南市立醫院出院病例摘要記載係病患片面所
      為主訴，更無從證明其主張。依據證人蔡式中醫生之證詞
      ，「如果是直接撞擊頭部造成血管破裂，腦部有出血，是
      因為腦部受到撞擊，理論上應該會有明顯的外傷」，證人
      並表示原告頭部並無明顯外傷，以上種種均可證明，原告
      此次病變並非外力所致。又原告主張因極度驚恐而血壓上
      升造成本次事故云云。造成血壓上升之原因不一而足，而
      原告本身即係高血壓患者，其所謂因極度驚恐導致血壓上
      升之說辭，實是欲蓋彌彰。退萬步言，即便原告因驚恐而
      血壓上升，惟血壓上升乃自發性因素，與系爭約款所謂「
      外來突發意外事故」，係指自身以外之意外事故而言，實
      屬杳不相涉。
　４、末查證人蔡式中醫生證詞，可知系爭腦血管病變乃肇因於
  　　原告本身罹患動靜脈畸形，顯見此次事故並非意外引致，
    　乃是原告本身罹患之疾病造成。
三、證據：提出國華人壽平安保險契約條款一份、默克診療手冊
    影本一份為證。並聲請本院向台南縣消防局調閱事故當日原
    告丁○○之救護紀錄、向台南市立醫院、成大醫院調閱原告
    丁○○之全部病歷。
    理  由
壹、程序方面：
    按當事人得以合意定第一審管轄法院，民事訴訟法第24條第
    1項前段定有明文。查本件請求給付保險金，業經雙方於保
    險契約中合意定管轄法院，以要保人即原告所在地法院即台
    灣台南地方法院為管轄法院，本院自有管轄權，合先敘明。
貳、實體方面：
一、原告起訴主張：原告於八十五年間向被告三商美邦人壽保險
    股份有限公司投保個人傷害保險附約，保險金額一千萬元，
    向被告國華人壽保險股份有限公司投保平安保險附約，保險
    金額二百萬元。原告於九十二年五月一日下午一時三十五分
    於自營工廠駕駛車號8J-6995號自小客車返家途中，行經歸
    仁鄉○○路意外撞擊大德路200號之圍牆，經由119人員送至
    台南市立醫院急救，檢查發現腦血管右側腦額顳葉出血，雖
    經緊急開刀取出血塊，惟導致中樞神經受損，留有日常生活
    無法自理之殘廢，經勞工保險局評定為二級殘廢，依兩造所
    訂之保險契約約定，被告均應給付百分之七十五之保險金，
    被告三商美邦人壽保險股份有限公司應給付原告七百五十萬
    元，被告國華人壽保險股份有限公司應給付原告一百五十萬
    元，及均自起訴狀繕本送達翌日起至清償日止之法定遲延利
    息。
二、被告三商美邦人壽保險股份有限公司雖自認原告目前所受之
    傷害已符合被告保險契約內所定二級殘廢之標準，惟抗辯稱
    ：本件原告所受之傷害並非車禍意外造成，而係自身疾病所
    引起。因依成大醫院護理問題表記載「被告係因顱內出血致
　　左側肢體偏癱（以下空白）病人因上述病因，致發生車禍，
  　經市立醫院手術治療後於九十二年六月三日於本院接受住院
    復健治療，病人於九十二年七月二十四日出院」，可知原告
    是因顱內出血喪失知覺而發生車禍，並非因車禍碰撞而導致
    顱內出血。又據證人蔡式中於本院九十四年一月十九日審理
    時之證述亦可知，被告顱內出血之原因係因自身疾病所導致
    ，並非車禍撞擊所導致。且就診醫院之醫療記錄並無相關意
    外事故記載或外傷情形，另原告家屬所提供之照片，亦可認
    定車輛係自行撞入對向圍牆，車頭僅小擦撞，並未嚴重變形
    ，駕駛座附近更無任何毀損情形，是依現有卷內證據觀之，
    原告此次事故核與個人傷害保險附約保障範圍「因遭受意外
    傷害事故，致其身體蒙受傷害而致殘廢或死亡時，前項所稱
    意外事故，指非由疾病引起之外來突發事故」之約定不符。
    綜上所述，本件原告之請求並無理由。
三、被告國華人壽股份有限公司抗辯：查「被保險人於本契約有
    效期間內，因遭受意外傷害事故，致其身體蒙受傷害而致殘
    廢或死亡時，依照本契約約定給付保險金。」「前項所稱意
    外傷害事故，指非由疾病引起之外來突發事故」系爭之國華
    平安保險契約第二條約定甚明。原告固曾填具理賠給付申請
    書向被告請求理賠，惟經核其所附之診斷證明書所載病名：
    「腦血管意外致右側腦額顳葉出血。」，醫師囑言：「…經
    檢查有上述病變…病人因上述病變致中樞神經受損，進食、
    沐浴、如廁、移動均需依賴他人扶助，終身不能從事任何工
    作。」，查所謂「腦血管意外」「CEREBROVASCULAR　ACCID
    ENT」醫學上乃指「腦血管意外病變」即俗稱之中風，顯見
    原告之病況與其片面主張之意外事故係屬二事，又依據證人
    蔡式中醫生證詞，可知系爭腦血管病變乃肇因於原告本身罹
　  患動靜脈畸形，顯見此次事故並非意外引致，乃是原告本身
    罹患之疾病造成。退萬步言，縱令原告上述病況與系爭事故
    有因果關係，然上開診斷證明書對原告左半身上下肢之機能
　　喪失程度如何隻字未提，被告自無法徒憑憑前開診斷證明書
  　即認原告已符系爭約款所定保險金給付要件。而原告提出之
    勞工保險局核定通知書主旨提及原告「符合殘廢給付標準規
　　定之第06項，第02等級」；該項標準係依照勞工保險殘廢給
　  付標準表之規定為「中樞神經系統機能之病變，引起截癱或
    偏癱，致終身不能從事任何工作，日常生活需人扶助者」，
    原告主張其傷害狀況係符合系爭保險契約條款附表（一）殘
　　廢程度與保險金給付表中所定第二級之殘廢等級，請求按75
　　﹪比例給付保險金，惟查該第二級殘廢計列有八、九兩項，
　  第八項為「兩上肢、或兩下肢，或一上肢及一下肢，各有三
    大關節中之兩關節以上機能永久完全喪失者」，第九項為「
    十手指缺失者」，均與中樞神經系統風馬牛不相及，原告此
    項請求，無異片面增加系爭契約條款所未約定之殘廢，自非
    法之所許。
四、本件經與兩造協議，兩造不爭執之事實如下：
（一）原告於八十五年間向被告三商美邦人壽保險股份有限公司
      投保個人傷害保險附約，保險金額一千萬元，向被告國華
      人壽保險股份有限公司投保平安保險附約，保險金額二百
      萬元。這兩份保險目前還在保險期間之內，並且均有效進
      行中。
（三）依據原告與被告三商美邦人壽保險股份有限公司之契約約
      定，若符合個人傷害保險附約所定二級殘廢之標準，原告
      保額為一千萬元，依殘廢程度給付表中給付比例為百分之
      七十五，合計為七百五十萬元。依據原告與被告國華人壽
      保險股份有限公司之契約約定，若符合附加平安保險所定
      二級殘廢之標準，原告保額為二百萬元，依殘廢程度給付
      表中給付比例為百分之七十五，合計為一百五十萬元。
（四）兩造的保險契約約定的保險事故是指意外傷害，所謂意外
      ，被告國華人壽保險股份有限公司依據契約第二條是指非
      由疾病引起之外來突發事故，被告三商美邦人壽保險股份
      有限公司依據契約第五條是指遭遇外來突發的意外傷害事
      故。
五、得心證之理由：
（一）按當事人主張有利於己之事實者，就其事實有舉證之責任
      ，但法律別有規定，或依其情形顯失公平者，不在此限，
      民事訴訟法第二百七十七條訂有明文。本件原告主張其因
      車禍之發生致生「腦血管意外致右側腦額顳葉出血」症狀
      而使中樞神經受損，因而符合兩造保險契約所定之二級殘
      廢標準之事實，既為有利於原告之事實，依前揭舉證責任
      分配之原則，即應由原告負舉證之責任。
（二）關於被告三商美邦人壽股份有限公司方面：兩造之爭點為
      ：原告於九十二年五月一日送台南市立醫院，檢查發現腦
      血管病變、腦血管中風、腦血管意外致右側腦額顳葉出血
  　　，導致中樞神經受損，是否因意外而造成？經查：
  １、按保險法第一百三十一條規定：「傷害保險人於被保險人
      遭受意外傷害及其所致殘廢或死亡時，負給付保險金額之
      責。前項意外傷害，指非由疾病引起之外來突發事故所致
      者。」又兩造的保險契約約定的保險事故是指意外傷害，
      所謂意外，被告三商美邦人壽保險股份有限公司依據契約
      第五條是指遭遇外來突發的意外傷害事故，業經兩造同意
      為不爭執之事項，已如前述。則本件兩造間之個人傷害保
      險附約，係就被保險人因外來突發的意外事故，致身體受
      傷而成殘廢或死亡，保險人方為給付保險金之保險類型。
      所謂「外來突發之意外事故」，係指自身以外之事故，且
      事發突然無法防範者而言（最高法院八十五年度台上字第
      一四三Ｏ號判決意旨參照）。且被保險人發生意外之事故
      只問其是否為致傷殘之主要有效原因，換言之，若傷害事
      故為傷殘之主要有效原因者（相當因果關係），雖被保險
      人若不先有病，即不致因而成殘，亦不能謂非為事故之直
      接結果。
  ２、本件原告於九十二年五月一日白天駕駛車號8Ｊ－6995號
      自小客車返家途中，行經歸仁鄉○○路時，撞擊大德路
      200號圍牆，於同日送台南市立醫院之事實，業據原告提
      出台南縣警察局道路交通事故證明書為證，並經本院向台
      南縣消防局調閱救護紀錄表及救護人員執行該趟救護情形
      報告書各一份附卷可稽（見本院卷一第84至86頁），並為
      兩造所不爭執，堪信為真實。
  ３、原告經送台南市立醫院治療後，自九十二年五月一日入院
      至同年月二十三日出院，共住院二十三日，診斷結果為「
      腦血管意外致右側腦額顳葉出血，導致中樞神經受損」，
      出院病歷摘要中記載「這是一個五十四歲男性病患，今天
      下午經歷一場車禍，結果發生左側身體無力的現象，因此
      被送到急診室（下略）」（見本院卷一第181頁）等事實
      ，業據原告提出台南市立醫院九十二年十一月十三日診斷
      證明書（見本院卷一第25頁），並經本院向台南市立醫院
      調閱病歷附卷可按。另經本院訊問原告聲請訊問之證人即
      原告在台南市立醫院之主治醫師蔡式中證稱：「（原告問
      ：請問腦血管意外為何意思？）這是從英文名稱cerebral
      vascular accident（ＣＶＡ）直接翻譯，意外是指突然
      發生，而非意料中，主要是指血管疾病造成病變發生出血
      ，或是造成腦血管栓塞，定義就是這樣。（原告問：請問
      撞擊力或極度驚恐下是否會導致腦血管出血？）腦血管意
      外在出血這部分，可因為突然的血壓上升而導致血管破裂
      出血，在極度撞擊力或極度驚恐下，如果血壓上升，是有
      這種可能。（原告問：依醫療文獻之記載外力是否會造成
      腦血管病變？）是有這種文獻報告，腦外傷之後造成腦部
      血管形成動脈瘤，動脈瘤是有可能出血，但是是否是撞擊
      當時發生動脈瘤出血，是沒有這種報告，另外一種頭部外
      傷，造成顱底骨折會造成頸動脈海綿竇廔管，這是血管病
      變。（被告問：九十二年五月一日原告送急診時，是否由
      證人負責診治？）是。（被告問：當時病人主訴為何？）
      （提示台南市立醫院原告之病歷）當時的護理紀錄是紀錄
      家屬說病人左側乏力，雙手麻木。（被告問：證人在幫病
      人診治時，有無發現頭部明顯外傷？）頭部沒有看到有外
      傷。（被告問：強大的撞擊力可能造成血管出血，這樣的
      衝擊力是否會伴隨頭部外傷？）如果是直接撞擊頭部造成
      血管破裂，腦部有出血，是因為腦部受到撞擊，理論上應
      該會有明顯的外傷。（被告問：根據台南醫院的手術紀錄
      及病理報告【本院卷一194頁、193頁背面】有提及原告有
      動靜脈畸形，這類疾病是否會導致原告本次腦血管意外？
      ）動靜脈畸形是指動脈直接接到靜脈，中間沒有接到微血
      管，動脈和靜脈之間的壓力變化很大，動脈的壓力靜脈無
      法承受，就會造成破裂出血。本次開刀取出原告腦內的血
      塊，在過程中發現血塊黏在一團不正常的血管上，我們把
      不正常的血塊及不正常的血管送病理檢驗，最後的病理報
      告是這個不正常的血管是動脈畸形的血管，血塊附著在這
      團血管上，應該就是這個血管破裂造成的出血。（被告問
      ：突然撞擊是否會造成動靜脈畸形或是因先天造成？）動
      靜脈畸形一般發生原因是先天血管異常，外力會造成這種
      動靜脈畸形應該不是立刻發生，如果會立刻發生，就是我
      剛才講的發生頸動脈海綿竇廔管。（法官問：原告是否有
      頸動脈海綿竇廔管？）沒有。（法官問：動靜脈畸形而出
      血，大概有哪些原因？）最常見的原因是突然血壓上升。
      」（見本院卷三第6至10頁，本院94年1月19日言詞辯論筆
      錄）。
  ４、根據上開調查證據之結果可知，原告發生「腦血管意外致
      右側腦額顳葉出血」之原因，極可能為突然的血壓上升，
      而原告於九十二年五月一日係因駕車返家途中行經歸仁鄉
      ○○路時撞擊大德路200號圍牆後，於同日送台南市立醫
      院急救，則原告主張因車禍之發生造成血壓突然上升，因
      而致腦血管破裂致中樞神經受損，即與常情相符。又原告
      於發生車禍後送醫急救手術時，雖經發現其腦血管破裂之
      部位為一團不正常之血管，經判斷為其腦部存有血管異常
      之動靜脈畸形，業經證人蔡式中證述如上，然依本院所調
      得之原告發生車禍前之台南市立醫院及成大醫院之病歷資
      料所示，原告並無因高血壓或腦部血管病變而就診之紀錄
      ，而其因本件車禍而發生血壓突然上升，因而引起腦血管
      破裂之可能性既無法排除，顯見若非因發生車禍，原告當
      不至因血壓突然上升而發生腦血管破裂之症狀，堪認其車
      禍傷害事故為發生腦血管破裂之主要有效原因，亦即其二
      者間有相當之因果關係。
  ５、綜上所述，原告因發生車禍導致血壓突然上升致發生腦血
      管病變而使中樞神經受損，並造成被告三商美邦人壽股份
      有限公司自認符合了造傷害保險附約所定之二級殘廢標準
      ，則原告依兩造間之傷害保險附約及保險法第一百三十一
      條之規定，請求被告三商美邦人壽保險股份有限公司給付
      保險金七百五十萬元，及自起訴狀繕本送達翌日（即九十
      三年十一月十日）起至清償日止，按週年利率百分之五計
      算之法定延遲利息，為有理由，應予准許。
（三）關於被告國華人壽保險股份有限公司方面：兩造之爭點除
      與前揭所述原告所受傷害是否因傷害而造成，本院之認定
      同前，不再贅述之外，尚有：原告所受的傷害，是否已經
      符合系爭契約所約定之第二級殘廢程度，而得請求第二級
      的殘廢保險金的給付？經查：
  １、原告與被告國華人壽保險股份有限公司所簽訂之國華平安
      保險契約條款第五條約定：「被保險人於本契約有效期間
      內遭受第二條約定之意外傷害事故，自意外傷害事故發生
      之日起一百八十日以內致成附表(一)所列二十八項殘廢程度
      之一者，本公司給付殘廢保險金，其金額按該表所列之給
      付比例計算。」，是系爭保險契約並非以以保險人生活能
　　　力之欠缺為約定保險事故，而係明確將所承保之殘廢情形
  　　列為六等級二十八項，則除此二十八項之殘廢情形外，其
    　他殘廢情形均非系爭保險契約所約定之保險事故，至堪認
      定。查系爭保險契約附表(一)所示第二級第八項之殘廢程度
      ，係指「兩上肢、或兩下肢，或一上肢及一下肢，各有三
      大關節中之兩關節以上機能永久完全喪失者」，附註５關
      節機能的喪失係指關節永久完全僵硬或關節不能隨意識活
      動而言，註１２所謂機能永久原全喪失係指經六個月以後
      其機能仍完全喪失者，上肢三大關節係指肩、肘、腕關節
      ，下肢三大關節係指股、膝、踝關節，有原告提出之系爭
      保險契約附卷可稽（見本院卷一第35、36頁）。
  ２、原告雖提出勞工保險局核定通知書，主張原告之殘廢程度
      已符合勞工保險條例殘廢給付標準表規定之第六項第二級
      ，因而認定原告已符合系爭保險契約所定之第二級殘廢標
      準云云。惟該項勞工保險條例殘廢給付標準表規定之第六
      項第二級之規定為「中樞神經系統機能之病變，引起截癱
      或偏癱，致終身不能從事任何工作，日常生活需人扶助者
      」，與系爭保險契約附表(一)所定之二十八級殘廢標準均不
      相同，原告提出此項勞工保險局核定通知書，尚不能證明
      原告之殘廢程度已達系爭契約所定之第二級殘廢標準。
  ３、又依台南市立醫院九十三年五月六日健康保險殘廢診斷書
      之記載，原告之殘廢部位為「左側上下肢偏癱」，其肌力
      程度表（肌力分為０至５共六等級）則記載左上肢三大關
      節及左下肢三大關節均為２，右上肢及右下肢三大關節支
      肌力則為５（見本院卷一第169、170頁）。依上揭記載，
      原告於車禍發生一年後，左側上下肢之肌力程度均尚有２
      分，則原告之狀態顯尚未達到系爭契約附表(一)所列第二級
      第八項所定之「機能永久完全喪失」之程度。
  ４、綜上所述，原告之殘廢程度尚未達到系爭契約所定之標準
      ，則其請求被告國華人壽保險股份有限公司給付保險金一
      百五十萬元，及自起訴狀繕本送達翌日起至清償日止按週
      年利率百分之五計算之法定遲延利息，為無理由，應予駁
      回。
六、綜上所述，原告因發生車禍導致血壓突然上升致發生腦血管
    病變而使中樞神經受損，並造成被告三商美邦人壽股份有限
    公司自認符合了造傷害保險附約所定之二級殘廢標準，從而
    ，原告依兩造間之傷害保險附約及保險法第一百三十一條之
    規定，請求被告三商美邦人壽保險股份有限公司給付保險金
    七百五十萬元，及自起訴狀繕本送達翌日（即九十三年十一
    月十日）起至清償日止，按週年利率百分之五計算之法定延
    遲利息，為有理由，應予准許。而原告之殘廢程度尚未達到
  　原告與被告國華人壽保險股份有限公司所訂契約附表(一)第二
    級第八項之標準，故其請求被告國華人壽保險股份有限公司
    給付保險金之部分，為無理由，應予駁回。
七、本件兩造其餘攻擊防禦方法，於判決之結果無影響，爰不一
    一詳為論述，併此敘明。
八、原告陳明願供擔保，聲請宣告假執行，經核於其勝訴部份並
    無不合，爰酌定相當擔保金額准許之。原告敗訴部分其假執
    行之聲請即失所附麗，爰併予駁回之。
九、結論：原告之訴為一部有理由，一部無理由，爰依民事訴訟
    法第79條、第390條第2項，判決如主文。
中　　華　　民　　國　　94　　年　　8　　月　　31　　日
                  民事第三庭    法　官　 高如宜
以上正本係照原本作成
如對本判決上訴，須於判決送達後20日內向本院提出上訴狀
中　　華　　民　　國　　94　　年　　9　　月　　7   　日
                                書記官　林賢輝
